ACORDAO-COMPLETO-2340585

ACÓRDÃO 2855/2019 ATA 9/2019 - PRIMEIRA CÂMARA

VISTOS, relatados e discutidos estes autos de tomada de contas especial instaurada por determinação do Acórdão 9625/2017-TCU-Primeira Câmara, em razão de possível acúmulo ilegal de cargos de professora de ex-território e de secretária municipal de educação do município de Guajará-Mirim/RO pela a Sra. Bernadete Basílio da Silva.
ACORDAM os ministros do Tribunal de Contas da União, reunidos em sessão da 1ª Câmara, ante as razões expostas pelo relator, em:
9.1. considerar elidida a responsabilidade inicialmente imputada à Sra. Bernadete Basílio da Silva, diante da inexistência de dano ao erário ou outra irregularidade praticada pela responsável;
9.2. julgar regulares, com fundamento nos arts. 1º, I, 16, I, 17 e 23, I, da Lei 8.443/1992, c/c os arts. 207 e 214, I, do RI/TCU, as contas da Sra. Bernadete Basílio da Silva, dando-lhe quitação plena;
9.3. dar ciência desta deliberação ao Ministério da Economia, sucessor do Ministério do Planejamento, Orçamento e Gestão, e ao Tribunal de Contas do Estado de Rondônia.
9.4. encerrar o processo e arquivar os autos.

Tomada de contas especial objeto de conversão de representação, que tratou de acumulação indevida de cargos públicos.

Primeira Câmara

Município de Guajará-Mirim/RO.

3. Interessado/Responsável:
3.1. Interessado: Tribunal de Contas do Estado de Rondônia (04.801.221/0001-10).
3.2. Responsável: Bernadete Basílio da Silva (XXX.493.382-XX).

13.1. Ministros presentes: Walton Alencar Rodrigues (Presidente) e Vital do Rêgo.
13.2. Ministro-Substituto convocado: Marcos Bemquerer Costa.
13.3. Ministro-Substituto presente: Weder de Oliveira (Relator).

WEDER DE OLIVEIRA

Transcrevo, com ajustes de forma, a instrução (peça 14) elaborada pela Secretaria do Tribunal em Rondônia (SEC-RO) :
“1.	Cuidam os autos da Tomada de Contas Especial (TCE) instaurada por determinação do Acórdão 9625/2017-TCU-Primeira Câmara, da relatoria do Ministro-Substituto Weder de Oliveira, proferido nos autos do TC Processo 004.111/2015-0 (em apenso) , que identificou que a Sra. Bernadete Basílio da Silva acumulou indevidamente a remuneração pelo exercício do seu cargo com a função de Secretária Municipal de Educação do Município de Guajará-Mirim/RO, em face da incompatibilidade de horário, no período compreendido entre 2/1/2001 e 18/4/2002, que propiciou o recebimento indevido da remuneração do seu cargo, com infração ao disposto no art. 37, caput, e inciso XVI, da Constituição Federal, c/c art. 118, da Lei 8.112/1990 (peça 1) .
HISTÓRICO
2.	O processo no âmbito do Tribunal de Contas Estadual (4.741/2001) foi iniciado a partir da denúncia formulada pela Câmara Municipal de Guajará Mirim/RO, subscrita pelo então Presidente da Mesa, Excelentíssimo Senhor Antônio Bento do Nascimento, relatando que a Sra. Bernadete Basílio da Silva, detentora do cargo de professora de 1º e 2º graus do ex-Território Federal de Rondônia, acumulou indevidamente, de 2/1/2001 e 18/4/2002, a retribuição pecuniária pelo exercício do cargo com a função de confiança de Secretária Municipal de Educação do Município de Guajará Mirim/RO (TC Processo 004.111/2015-0, peça 1, p. 7-9, em apenso) .
3.	Em preliminar, o TCE/RO arguiu pela procedência dos fatos e solicitou dos responsáveis a apresentação de justificativa e a cópia do Termo de Opção, subscrito pela servidora, optando pelo recebimento do subsídio ou pela remuneração do cargo (TC Processo 004.111/2015-0, peça 1. p. 36-42 e p. 49-54, em apenso) . Entretanto, não houve manifestação quanto às ocorrências, tampouco encaminhamento da cópia do Termo de Opção (TC Processo 004.111/2015-0, peça 1, p. 55-59, em apenso) .
4.	Após as diligências realizadas, necessárias à comprovação do cumprimento das atribuições da função exercida pela servidora no Município de Guajará-Mirim/RO e para que os responsáveis se manifestassem nos autos, prolatou-se o Acórdão TCE/RO 189/2014–Pleno, no qual a TCE foi julgada irregular, em razão de ter ficado caracterizada a acumulação indevida, contrária ao art. 37, caput, e inciso XVI, da Constituição Federal, sendo os responsáveis individualmente multados (TC Processo 004.111/2015-0, peça 1, p. 149-272, p. 319-379 e p. 449-452) .
5.	Considerando o disposto no item V, do Acórdão TCE/RO 189/2014-Pleno, ante o fato de o acúmulo indevido de cargos ter se caracterizado com o exercício de cargo público na esfera federal e municipal, os autos foram encaminhados à Secretaria de Controle Externo no Estado de Rondônia (Secex/RO) para conhecimento e adoção das medidas que entendesse necessárias (TC Processo 004.111/2015-0, peça 1, p. 1, em apenso) .
6.	No que diz respeito ao exame de admissibilidade, a análise das informações pela Secex/RO concluiu que a representação preenchia os requisitos de admissibilidade e legitimidade, prescritos nos arts. 235 e 237, inciso IV, do Regimento Interno do TCU, em razão de a matéria ser de competência do Tribunal, referir-se à responsável sujeito a sua jurisdição, estar redigida em linguagem clara e objetiva, conter nome legível, qualificação e endereço do representante, encontrar-se acompanhada do indício concernente à irregularidade ou à ilegalidade e de o TCE/RO possuir legitimidade ativa para postular junto ao Tribunal (TC Processo 004.111/2015-0, peça 2, p. 2, em apenso) .
7.	Em relação ao exame sumário, concluiu-se pela existência de materialidade e relevância, e ausência de risco (TC Processo 004.111/2015-0, peça 13, em apenso) . 
8.	Quanto aos fatos supostamente irregulares, a instrução preliminar confirmou a acumulação indevida do cargo com a função ocupada pela Sra. Bernadete Basílio da Silva, já que, não obstante a servidora do ex-Território de Rondônia, integrante dos quadros do Governo Federal, à disposição do Governo do Estado de Rondônia, lotada na Secretária de Estado da Educação (Seduc/RO) , exerceu a partir de 2/1/2001 o cargo em comissão de Secretária Municipal de Educação do Município de Guajará-Mirim/RO, auferindo rendimentos nas duas esferas sem a devida contraprestação laboral em relação à esfera federal, em contraposição ao art. 37, caput, e inciso XVI, da Constituição Federal e ao art. 118, da Lei 8.112/1990 (TC Processo 004.111/2015-0, peça 1, p. 33, p. 64-65 e 254-272, e peça 13, em apenso) .
9.	A servidora permaneceu na situação de acumulação indevida pelo prazo de quinze meses e dezesseis dias, já que em 18/4/2002, foi exonerada a pedido pelo Decreto 2.429-SEMAD/2002 (TC Processo 004.111/2015-0, peça 1, p. 67, em apenso) .
10.	Em face do exposto, a instrução arguiu pelo conhecimento da representação, considerando-a procedente, para propor a conversão dos autos em TCE, em face da existência de débito, e posterior citação da responsável (TC Processo 004.111/2015-0, peça 13, em apenso) .
11.	A Unidade e a Subunidade se pronunciaram de acordo com o proposto (TC Processo 004.111/2015-0, peças 14-15, em apenso) .
12.	Submetido os autos a apreciação do relator, foi proferido o Acórdão 6225/2017-TCU-Primeira Câmara, do relatório do Ministro-Substituto Weder de Oliveira, em consonância com a proposta (peça 1) .
13.	Conforme determinação do relator, foi instaurada a TCE. Em seguida, encaminhou-se cópia do referido acórdão ao presidente do Tribunal de Contas do Estado de Rondônia e ao Ministro do Planejamento, Orçamento e Gestão (peças 4-5) .
14.	Após consulta de endereço da Sra. Bernadete Basílio da Silva na base de dados da Receita Federal a Secex/RO expediu o Ofício 844/2017-TCU/SECEX-RO em nome da responsável, que foi recebido no endereço de destino em 8/1/2018 (peças 3, 7 e 11) .
15.	A notificação foi reiterada pelo Ofício 1061/2017-TCU/SECEX-RO, de 26/12/2017, que foi recebido em 2/2/2018 (peças 10 e 12) .
16.	Desse modo, considerando as possíveis informações encaminhadas, segue a análise dos fatos no tópico subsequente. 
EXAME TÉCNICO
17.	Em atendimento à determinação do relator dos autos, a Sra. Bernadete Basílio da Silva foi citada para apresentar alegações de defesa, em razão da incompatibilidade de horários na acumulação do cargo ocupado com a função exercida no período compreendido entre 2/1/2001 e 18/4/2002, que resultou no débito de R$ 43.654,63 (valor histórico) (parágrafos 8-10) .
18.	Não obstante, a Sra. Bernadete Basílio da Silva ter tomado ciência dos expedientes que lhes foram encaminhados, conforme atestam os avisos de recebimento (AR) que compõem as peças 11-12, não atendeu a citação e não se manifestou quanto à irregularidade verificada.
19.	E, transcorrido o prazo regimental fixado e mantendo-se silente a responsável, impõe-se que seja considerada revel, dando-se prosseguimento ao processo, de acordo com o art. 12, § 3º, da Lei 8.443/1992.
20.	No entanto, cabe destacar que a revelia não resulta na presunção de veracidade automática dos fatos, porém, não impede o prosseguimento regular do processo no âmbito do TCU, nos termos do art. 12, § 3º, da Lei 8.443/1992.
21.	No tocante à aferição de boa-fé na conduta da responsável, conforme determina o art. 202, § 2º, do Regimento Interno do TCU, não há elementos para que se possa efetivamente reconhecê-la, visto a ausência de manifestação acerca da irregularidade. Nesse contexto, cabe então ao TCU proferir o julgamento de mérito pela irregularidade das contas, nos termos do § 6º, do mesmo artigo citado e a exemplo dos Acórdãos 2.064/2011, 6.182/2011 e 4.072/2010, da 1ª Câmara, relatorias dos Ministros Ubiratan Aguiar, Weder Oliveira e Valmir Campelo, respectivamente; Acórdão 1917/2008-TCU-Segunda Câmara, relatoria do Ministro Augusto Sherman Cavalcanti; e Acórdãos 732/2008 e 579/2007, do Plenário, das relatorias dos Ministros Aroldo Cedraz e Marcos Vinicios Vilaça.
22.	Sendo assim, em face de tudo o que consta dos autos, inclusive da ausência de informações supervenientes capazes de desconstituir os débitos suscitados, consoante à discriminação realizada nas peças 2, 6 e 7 (p. 3) e Demonstrativo de Débito anexo à peça 13, que as contas da responsável sejam julgadas irregular, bem como lhe seja aplicada a multa do art. 57, da Lei 8.443/199, caso vigente o prazo para aplicação da sanção.
23.	O demonstrativo de débito anexo à peça 13 foi calculado incluindo-se os juros de mora.
24.	E em razão dos débitos decorrentes desta instrução, propõe-se o envio de cópia da deliberação que vier a ser proferida ao Procurador-Chefe da Procuradoria da República no Estado de Rondônia.
PRESCRIÇÃO DA PRETENSÃO PUNITIVA
25.	No tocante à ocorrência da prescrição da pretensão punitiva, este Tribunal aprovou por meio do Acórdão 1441/2016-TCU-Plenário, da relatoria do Ministro Benjamin Zymler, incidente de uniformização de jurisprudência no qual firmou o entendimento de que a matéria se subordina ao prazo prescricional de dez anos indicado no art. 205, do Código Civil, contados da data de ocorrência da irregularidade a ser sancionada.
26.	No presente caso, os atos irregulares começaram a ser praticados em 31/1/2001 (data do recebimento do primeiro pagamento irregular) , conforme peça 6, p. 3-4, e peça 13.
27.	O ato inicial que ordenou a citação da responsável, realizado no âmbito do Tribunal de Contas da União, foi proferido em 10/10/2017 com a expedição do Acórdão 965/2017-TCU-Primeira Câmara (TC Processo 004.111/2015-0, peça 16, p. 47, em apenso) , portanto, após o transcurso de dez anos entre sua expedição e o fato impugnado. 
28.	Deste modo, resta prescrita a ação sancionatória em razão do ato irregular praticado pela Sra. Bernadete Basílio da Silva, nos termos do art. 205, do Código Civil.
CONCLUSÃO
29.	O exame das ocorrências descritas na seção ‘Exame Técnico’ (parágrafos 17-22) permitiu, na forma dos arts. 10, § 1º, e 12, incisos I e II, da Lei 8.443/1992 c/c o art. 202, incisos I e II, do Regimento Interno do TCU, definir a responsabilidade individual da Sra. Bernadete Basílio da Silva (CPF XXX.493.382-XX, matrícula Siape 696.268) , para propor o julgamento irregular das suas contas, sem a aplicação de multa, em face da prescrição do prazo sancionatório (parágrafos 25-28) , em decorrência da acumulação indevida da remuneração pelo exercício do seu cargo de professora de 1º e 2º graus do ex-Território Federal de Rondônia com a função de Secretária Municipal de Educação do Município de Guajará-Mirim/RO, no período compreendido entre 2/1/2001 e 18/4/2002, que propiciou o recebimento indevido da remuneração do seu cargo, com infração ao disposto no art. 37, caput, e inciso XVI, da Constituição Federal, c/c art. 118, da Lei 8.112/1990.
PROPOSTA DE ENCAMINHAMENTO
30.	Ante todo o exposto, submetem-se os autos à consideração superior, propondo:
a) declarar revel, para todos os efeitos, a Sra. Bernadete Basílio da Silva (CPF XXX.493.382-XX, matrícula Siape 696.268) , dando-se prosseguimento aos autos, conforme art. 12, § 3º, da Lei 8.443/1992 c/c o art. 202, § 8º, do Regimento Interno do TCU;
b) com fundamento nos arts. 1º, inciso I, 16, inciso III, ‘b’ e ‘c’, da Lei 8.443/1992 c/c os arts. 19 e 23, inciso III, da mesma Lei, e com arts. 1º, inciso I, 209, incisos II e III, 210 e 214, inciso III, do Regimento Interno do TCU, que sejam julgadas irregulares as contas da Sra. Bernadete Basílio da Silva (CPF XXX.493.382-XX, matrícula Siape 696.268) , na condição de servidora do Ex-Território de Rondônia, integrante dos quadros do Governo Federal, à disposição do Governo do Estado de Rondônia, lotada na Secretária de Estado da Educação (Seduc/RO) , e condená-la ao pagamento das quantias a seguir especificadas, com a fixação do prazo de quinze dias, a contar da notificação, para comprovar, perante o Tribunal (art. 214, inciso III, alínea ‘a’, do Regimento Interno) , o recolhimento da dívida aos cofres do Tesouro Nacional, atualizadas monetariamente e acrescidas dos juros de mora, calculados a partir das datas discriminadas, até a data do recolhimento, na forma prevista na legislação em vigor, abatendo-se, na oportunidade, o valor já ressarcido, em face da incompatibilidade de horário que resultou na acumulação indevida da remuneração pelo exercício do seu cargo com a função de Secretária Municipal de Educação do Município de Guajará-Mirim/RO, no período compreendido entre 2/1/2001 e 18/4/2002, que propiciou o recebimento indevido da remuneração do seu cargo, com infração ao disposto no art. 37, caput, e inciso XVI, da Constituição Federal, c/c art. 118, da Lei 8.112/1990.
	VALOR ORIGINAL (R$) 
	DATA DA OCORRÊNCIA

	2.253,07
	31/1/2001

	2.252,83
	28/2/2001

	2.253,13
	31/3/2001

	2.253,13
	30/4/2001

	2.253,13
	31/5/2001

	2.253,13
	30/6/2001

	2.253,13
	31/7/2001

	2.294,11
	31/8/2001

	2.320,55
	30/9/2001

	2.253,13
	31/10/2001

	4.424,56
	30/11/2001

	6.987,99
	31/12/2001

	2.572,38
	31/1/2002

	2.594,96
	28/2/2002

	2.219,13
	31/3/2002

	2.216,27
	30/4/2002

Valor atualizado até 3/9/2018: R$ 288.487,62, com incidência de juros de mora.
c)  autorizar o pagamento da dívida da Sra. Bernadete Basílio da Silva (CPF XXX.493.382-XX, matrícula Siape 696.268) em até 36 parcelas mensais e consecutivas, nos termos do art. 26 da Lei 8.443/1992 c/c o art. 217 do Regimento Interno do TCU, fixando-lhe o prazo de quinze dias, a contar do recebimento da notificação, para comprovar perante o Tribunal o recolhimento da primeira parcela, e de trinta dias, a contar da parcela anterior, para comprovar os recolhimento das demais parcelas, devendo incidir sobre cada valor mensal, atualizado monetariamente, os juros de mora devidos, na forma prevista na legislação em vigor; 
d) autorizar o desconto das dívidas na remuneração dos servidores, observado o disposto no art. 46 da Lei 8.112/1990; 
e)  caso a providência indicada no subitem anterior não venha surtir o efeito desejado, autorizar, desde logo, nos termos do art. 28, inciso II, da Lei 8.443/1992, a cobrança judicial das dívidas, caso não atendidas as notificações; e
f) encaminhar cópia da deliberação que vier a ser proferida, bem como do relatório e do voto que a fundamentarem, ao Procurador-Chefe da Procuradoria da República em Rondônia, nos termos art. 16, § 3º, da Lei 8.443/1992 c/c o art. 209, § 7º, do Regimento Interno do TCU, para adoção das medidas que entender cabíveis; e comunicar-lhe que o relatório e o voto que a fundamentaram podem ser acessados por meio do endereço eletrônico www.tcu.gov.br/acordaos e que, caso haja interesse, o Tribunal pode enviar-lhe cópia desses documentos sem qualquer custo.”
O dirigente da SEC-RO concordou com a proposta apresentada (peça 15) .
O representante do MP/TCU (peça 16) , Procurador Marinus Eduardo De Vries Marsico, discordou da proposta da unidade instrutiva nos seguintes termos:
“Discute-se nos autos do TC Processo 029.653/2017-7, instaurado por determinação do Acórdão 9625/2017-TCU-Primeira Câmara (TC Processo 004.111/2015-0 – apenso) , acumulo indevido, pela Sra. Bernadete Basílio da Silva, de remuneração do cargo de Secretária Municipal de Educação de Guajará-Mirmi/RO e de professora de 1º e 2º graus do ex-Território Federal de Rondônia, período entre 2/1/2001 e 18/4/2002, com infração ao art. 37, caput, e inciso XVI, da Constituição Federal, c/c art. 118, da Lei 8.112/1990.
Sobreleva da leitura das informações processuais o fato de que às páginas 209 a 236 da peça 1 do TC Processo 004.111/2015-0 constam folhas de ponto assinadas pela Sra. Bernadete e outros documentos que indicam que ela esteve no período discutido pela TCE ocupando o cargo de professora de 1º e 2º graus na função de Secretária de Educação. Esses registros foram lançados em documentos atribuídos a unidade do Ministério da Fazenda, o que nos leva a acreditar que a situação era de conhecimento e foi tacitamente autorizada pelo referido ministério, figurando assim a professora como recebedora de boa-fé.
Oportuno o registro de que o art. 62 da Lei 8.112/1990 permite que o ocupante de cargo efetivo designado para função de direção, chefia e assessoramento receba retribuição pelo exercício das atividades adicionais. 
Assim sendo, com as devidas vênias, defendemos que as contas da Sra. Bernadete Basílio da Silva sejam julgadas regulares, porquanto, se o acúmulo de atribuições ocorreu de modo indevido, esse se deu com o conhecimento da unidade federal responsável pelo controle da frequência e pagamento da referida professora.
Na eventualidade de o E. Relator não acolher nossa proposta, indicamos a necessidade de que os valores que integram o dano sugerido pela Unidade Técnica (item b) sejam revistos para que se cobre da responsável a remuneração líquida constante às páginas 263 a 267 da peça 1 do TC Processo 004.111/2015-0, em vez de exigir dela o valor bruto das remunerações, deixando com isso de cobrar em duplicidade encargos retidos como imposto de renda e plano de seguridade social.”
	É o relatório.

não há.

Procurador Marinus Eduardo De Vries Marsico.

TOMADA DE CONTAS ESPECIAL. EX-TERRITÓRIO DE RONDÔNIA. POSSÍVEL ACUMULAÇÃO INDEVIDA DE CARGOS. INEXISTÊNCIA DE DÉBITO. CONTAS REGULARES. ARQUIVAMENTO. COMUNICAÇÕES.

TOMADA DE CONTAS ESPECIAL (TCE)

Secretaria do TCU no Estado de Rondônia (SEC-RO).

Trata-se de tomada de contas especial instaurada por determinação do Acórdão 9625/2017-TCU-Primeira Câmara, proferido nos autos do TC Processo 004.111/2015-0 (em apenso) , relacionado a possível acúmulo ilegal de cargos pela Sra. Bernadete Basílio da Silva que teria exercido, conforme reportado na representação que originou esta TCE, atividade como professora de 1º e 2º graus do ex-território de Rondônia e secretária municipal de Educação do município de Guajará-Mirim/RO, com incompatibilidade de horário, no período compreendido entre 2/1/2001 e 18/4/2002, situação que resultaria em recebimento indevido da remuneração do seu cargo federal, com infração ao disposto no art. 37, caput, e inciso XVI, da Constituição Federal, c/c art. 118, da Lei 8.112/1990[footnoteRef:2]. [2:  Peça 1.] 
Preliminarmente, destaco que a Sra. Bernadete foi notificada da irregularidade ainda em 2002 e absteve-se de oferecer justificativas[footnoteRef:3]. [3:  TC Processo 004.111/2015-0, peça 1. p. 36-42 e p. 49-54, em apenso.] 
No âmbito do Tribunal, a responsável foi devidamente citada, entretanto, manteve-se silente, impondo considerá-la revel.
Em sua análise, a unidade instrutiva concluiu[footnoteRef:4] pela existência de dano ao erário e encaminhou proposta de julgamento pela irregularidade das contas da responsável e condenação em débito, sem aplicação de multa, em razão da prescrição. [4:  Peça 14.] 
O representante do MP/TCU, procurador Marinus Eduardo De Vries Marsico, discordou do posicionamento da SEC-RO[footnoteRef:5] em razão de existirem folhas de ponto assinadas pela Sra. Bernadete e outros documentos que indicariam que ela esteve no período discutido pela TCE ocupando o cargo de professora de 1º e 2º graus na função de secretária de Educação, comprovando a prestação de serviço. [5:  Peça 16.] 
Em razão de tais registros terem sido realizados por unidade do Ministério da Fazenda, considerou que a situação era de conhecimento e foi tacitamente autorizada pelo referido ministério, figurando assim a professora como recebedora de boa-fé.
O representante do Parquet sugeriu, caso não fosse afastado o débito, que fosse cobrada da responsável a remuneração líquida constante às páginas 263 a 267 da peça 1 do TC Processo 004.111/2015-0, em vez de exigir-se dela o valor bruto das remunerações, deixando com isso de cobrar em duplicidade encargos retidos como imposto de renda e plano de seguridade social.
II
O caso sob análise indicava a provável ocorrência de acumulação indevida de cargo federal e cargo comissionado municipal, em afronta ao disposto no art. 37, caput, e inciso XVI, da Constituição Federal, c/c art. 118, da Lei 8.112/1990. Em decorrência disso, a responsável teria percebido irregularmente a remuneração de professora de 1º e 2º graus de ex-território.
Analisados detidamente os autos, verifico, entretanto, que a servidora federal, lotada na secretaria estadual de educação de Rondônia, foi cedida ao município para exercer cargo comissionado de secretária municipal de Educação[footnoteRef:6], sem prejuízo de sua remuneração como professora de 1º e 2º graus pagos pelos cofres federais, que continuou a ser paga pelo Ministério da Fazenda no período anteriormente referido. Não se trata, pois, de situação em que a servidora, no exercício normal de suas funções, tenha assumido cargo comissionado municipal, em exercício concomitante de atividades de professora vinculada ao Governo Federal e de secretária municipal de Educação.  [6:  TC Processo 004.111/2015-0, peça 1, p. 34-35.] 
As folhas de ponto coligidas aos autos foram assinadas pelo prefeito, referem-se, portanto, ao exercício das funções de secretária e não de professora. 
O caso configura remuneração do cargo efetivo federal de servidor cedido acrescido de valor referente ao exercício do cargo comissionado municipal, o que não representa acumulação de cargos, ainda que imponha despesa aos cofres federais. 
Cabe destacar que a cessão da servidora ocorreu mediante permuta com servidor municipal[footnoteRef:7], que foi cedido para exercer a mesma atividade de magistério exercida pela Sra. Bernadete. [7:  TC Processo 004.111/2015-0, peça 1, p. 34-35.] 
Note-se que a professora recebia do município de Guajará-Mirim, um dos maiores municípios do estado de Rondônia, como secretária municipal de Educação o valor de R$ 1.300,00. (item 4 da instrução de peça 2 do TC Processo 004.111/2015-0, representação inicial) . Como professora de 1º e 2º graus vinculada ao Governo Federal, recebia R$ 2.320,55 mensais.
Ainda que o procedimento de cessão/permuta não encontre amparo legal, a responsabilidade por eventuais irregularidades procedimentais (que não foram cogitadas nestes autos) deveria recair sobre os servidores com autoridade para autorizar a cessão, e não sobre a professora em tela. O grande lapso temporal já decorrido entre os fatos originários e a presente data, no entanto, indica não ser viável buscar a apuração de irregularidades e identificação de responsabilidade de outros servidores federais.
Adicionalmente, o que se poderia ter discutido, mas que não está posto nestes autos, é se no caso em tela, de cessão/permuta, a servidora federal faria jus ou não à remuneração, integral ou parcial, do cargo de secretária municipal de Educação, paga pelo município, segundo a lei de regência da ocupação de cargos comissionados municipais (à semelhança do que ocorre na administração federal, em que o nomeado pode optar pela remuneração do cargo comissionado ou pela remuneração de seu cargo efetivo acrescida de percentual da remuneração do cargo comissionado) . Se tivesse sido esse o caso, o que se discutiria, seria a possibilidade de ter havido pagamento indevido pelo exercício de cargo de secretária de Educação feito pelo município à servidora federal cedida, e, portanto, a ocorrência de dano ao erário municipal.
Diante da não comprovação de ocorrência de dano ao erário e de irregularidades ou falhas atribuíveis à responsável no âmbito da jurisdição deste Tribunal, cabe considerar elidida a imputação de responsabilidade por dano ao erário que lhe foi feita neste processo e julgar-lhe as contas como regulares, nos termos da jurisprudência desta Corte.
Assim, manifesto-me pela aprovação do acórdão que ora submeto à apreciação deste Colegiado. 
TCU, Sala das Sessões Ministro Luciano Brandão Alves de Souza, em 02 de abril de 2019.
Weder de Oliveira 
Relator